【裁判字號】    99,上訴,1377
【裁判日期】    990729
【裁判案由】    詐欺等
【裁判全文】
臺灣高等法院刑事判決                99年度上訴字第1377號
上  訴  人  臺灣臺北地方法院檢察署檢察官
被      告  丁○○
            戊○○
            己○○
上列三人共同
選任辯護人  鐘耀盛律師
上列上訴人因被告詐欺等案件，不服臺灣臺北地方法院97年度訴
字第1962號，中華民國99年2月23日第一審判決（起訴案號：臺
灣臺北地方法院檢察署96年度偵續二字第38號），提起上訴，本
院判決如下：
    主  文
上訴駁回。
    理   由
壹、程序部分：
    按被告以外之人於審判外之言詞或書面陳述，除法律有規定
    者外，不得作為證據。被告以外之人於審判外之陳述，雖不
    符刑事訴訟法第159條之1至第159條之4之規定，而經當事人
    於審判程序同意作為證據，法院審酌該言詞陳述或書面陳述
    作成時之情況，認為適當者，亦得為證據；當事人、代理人
    或辯護人於法院調查證據時，知有第159條第1項不得為證據
    之情形，而未於言詞辯論終結前聲明異議者，視為有前項之
    同意。刑事訴訟法第159條第1項、第159條之5分別定有明文
    。查本院以下所引用之證據，檢察官、被告3人、辯護人於
    本院言詞辯論終結前，均未對於其證據能力聲明異議，而視
    為同意該等證據具有證據能力，本院審酌各該言詞或書面陳
    述作成時之情況，認亦無違法或不當之情事，是均具有證據
    能力。
貳、實體部分：
一、公訴意旨略以：被告丁○○與被告戊○○為母子關係，被告
    己○○則為被告戊○○之妻。緣被告丁○○與李再發有同居
    關係，因李再發肺癌末期行動不便，其等基於意圖為自己不
    法所有之概括犯意聯絡，自民國93年4月8日起至同年5月27
    日止，未經李再發之授權，連續由被告丁○○持存摺及印章
    ，於附表所示編號一至七之時間前往國泰世華商業銀行（下
    稱國泰世華銀行）復興分行冒用李再發之名義，偽填取款憑
    條及匯款單，並盜蓋李再發之印章，交付銀行承辦人員而行
    使之，進而提領如附表所示編號一至七之款項，銀行承辦人
    員誤信丁○○業已取得李再發授權，依其指示交付現金或轉
    入被告戊○○、被告丁○○國泰世華商業銀行帳戶（詳如附
    表所示），足生損害於李再發，並於93年5月10日以後，推
    由被告己○○於附表所示編號八至十三之時間，以相同方式
    至國泰世華銀行復興分行，連續提領如附表所示編號八至十
    三之款項，其中部分款項假意匯入李再發第一商業銀行（下
    稱第一商業銀行）光復分行帳戶之款項，旋持金融卡佯裝有
    權提領款項之人，前往自動櫃員機插入金融卡並輸入密碼後
    ，將上開帳戶內款項提領一空，嗣李再發於93年5月31日19
    時55分病逝後，經其子甲○○、丙○○清查李再發遺產始知
    上情，因認被告丁○○、戊○○、己○○均涉犯刑法第339
    條第1項之詐欺取財罪嫌及同法第216條、第210條之行使偽
    造私文書罪嫌。
二、按犯罪事實應依證據認定之，無證據不得認定犯罪事實；不
    能證明被告犯罪者，應諭知無罪之判決，刑事訴訟法第154
    條第2項、第301條第1項分別定有明文。又認定不利於被告
    之事實，須依積極證據，苟積極證據不足為不利於被告事實
    之認定時，即應為有利於被告之認定，更不必有何有利之證
    據；事實之認定，應憑證據，如未能發現相當證據，或證據
    不足以證明，自不能以推測或擬制之方法，以為裁判之基礎
    ，最高法院30年上字第816號、40年台上字第86號判例意旨
    可資參照。次按刑事訴訟法第161條規定，檢察官就被告犯
    罪事實，應負舉證責任，並指出證明之方法。因此，檢察官
    對於起訴之犯罪事實，應負提出證據及說服之實質舉證責任
    。倘其所提出之證據，不足為被告有罪之積極證明，或其闡
    明之證明方法，無從說服法官以形成被告有罪之心證，基於
    無罪推定之原則，自應為被告無罪判決之諭知，最高法院92
    年台上字第128號判例意旨足參。復按刑法偽造文文書罪，
    以無製作權人冒用他人名義製作該文書為構成要件，如行為
    人係基於他人之授權委託，即不能謂無製作權，而此所謂授
    權委託，當然包括空白授權及概括授權，最高法院47年臺上
    字第226號判例意旨參照。
三、公訴意旨認被告丁○○、戊○○、己○○涉犯前開罪嫌，無
    非係以：被告丁○○、戊○○、己○○之供述、證人陳秀旦
    之證述、證人陳美如於偵查中之證述、證人韓芸於本院審理
    時之證述、李再發之國泰世華商業銀行復興分行93年4月至5
    月間之交易明細、李再發之第一商業銀行93年4月1日至4月
    30日止之交易明細、馬偕紀念醫院函文及後附病歷影本，為
    其論據。訊據被告丁○○固坦承其有於如附表編號一至編號
    七所示之時間，至臺北市○○○路○段248號國泰世華商業銀
    行（下稱國泰世華銀行）復興分行，填寫如附表編號一至編
    號七「私文書」欄所示之取款憑條、存入憑條，並在其上蓋
    用李再發之印章，以如附表編號一至編號七所示之方式，自
    李再發所開立之國泰世華銀行復興分行帳號000000000000號
    帳戶（以下逕稱李再發之國泰世華復興分行帳戶）內，提匯
    如附表編號一至編號七所示「金額」欄款項之事實；被告己
    ○○亦坦承其有於如附表編號八至編號十三所示之時間，至
    上開國泰世華銀行復興分行，填寫如附表編號八至編號十三
    「私文書」欄所示之取款憑條、匯出匯款用紙，並在其上蓋
    用李再發之印章，以如附表編號八至編號十三所示之方式，
    自李再發之國泰世華復興分行帳戶內，提匯如附表編號八至
    編號十三所示「金額」欄款項之事實，惟均堅決否認有何行
    使偽造私文書及詐欺取財之犯行，被告丁○○辯稱：伊與李
    再發同居約20餘年，日常生活費用均是由李再發負擔，李再
    發銀行帳戶的印章、存摺都是由李再發親自保管，李再發請
    伊幫忙提錢時，才會將銀行帳戶之存摺、印鑑交給伊，李再
    發通常是在臺北市○○路○段26號2樓之辦公室內或2人同居
    之臺北市○○○路○段151巷22號2樓之住處內將存摺、印章
    交給伊。93年4、5月間，李再發雖然因病體力不佳、行動不
    便，但意識依然清楚，仍然自己掌控財務。如附表編號一至
    編號七所示之款項，均係伊依照李再發之指示而為提領或轉
    匯，李再發也有將其國泰世華復興分行帳戶之存摺、印章交
    付與伊，以便伊提領上揭款項，伊依照李再發之指示，到銀
    行處理完畢後，當日就將該帳戶之存摺、印章，及提出之現
    金交與李再發，李再發並未告知伊領現或轉帳之用途或目的
    ，故伊以如附表編號一或編號七所示之方式，自李再發之國
    泰世華復興分行帳戶內提領或轉帳如附表編號一至編號七所
    示之款項，均係基於李再發之授權而為，並無行使偽造私文
    書，亦無詐欺取財等語。被告戊○○辯稱：伊雖有開立國泰
    世華銀行復興分行帳號000000000000號之帳戶，惟該帳戶係
    證券買賣之劃撥交割帳戶，伊開立該帳戶後至李再發去世前
    ，伊並未親自使用該帳戶，而是交由伊母親即被告丁○○處
    理，故伊對被告丁○○轉帳至伊前揭帳戶一事並不知情，亦
    不知轉帳之目的為何等語。被告己○○則辯稱：伊於如附表
    編號八至編號十三所示時間之前一日晚上，帶小孩至李再發
    與被告丁○○同居之前揭建國北路住處探望李再發時，李再
    發即將他的國泰世華復興分行帳戶之存摺、印章交給伊，請
    伊代為跑腿，並交代伊以如附表編號八至編號十三所示之方
    式，提領或轉匯如附表編號八至編號十三所示之款項，同時
    告知伊如附表編號九所示提領之現金新臺幣（下同）50萬元
    、如附表編號十所示提領現金中之40萬元，係給伊當作小孩
    的教育基金，要伊自行存好。伊遂依照李再發之指示，於如
    附表編號八至編號十三所示之時間，至銀行處理匯款或提領
    現金之事宜，處理完畢之當日晚上，伊帶小孩再去探望李再
    發時，伊即將前開存摺、印章、匯款單據之收執聯、所領得
    除李再發表明要給小孩當作教育基金外之現金交與李再發收
    受，至於為何要以如附表編號八至編號十三所示之方式提領
    款項，伊並不知道，伊完全是遵照李再發之指示授權而為，
    伊並無行使偽造私文書或詐欺取財等語。是本案應審究者厥
    為，被告丁○○、己○○填製前揭取款憑條、存入憑條、匯
    出匯款用紙，並蓋用李再發之印章，從而提領或轉匯上開款
    項，是否均係依照李再發之指示、授權而為。
四、經查：
(一)被告丁○○有於如附表編號一至編號七所示之時間，至臺北
    市○○○路○段248號國泰世華銀行復興分行，填寫如附表編
    號一至編號七「私文書」欄所示之取款憑條、存入憑條，並
    在其上蓋用李再發之印章，以如附表編號一至編號七所示之
    方式，自李再發之國泰世華復興分行帳戶內，提領如附表編
    號一至編號七所示「金額」欄款項；被告己○○有於如附表
    編號八至編號十三所示之時間，至國泰世華銀行復興分行，
    填寫如附表編號八至編號十三「私文書」欄所示之取款憑條
    、匯出匯款用紙，並在其上蓋用李再發之印章，以如附表編
    號八至編號十三所示之方式，自李再發之國泰世華復興分行
    帳戶內，提領如附表編號八至編號十三所示「金額」欄款項
    等情，業據被告丁○○、己○○供承無誤，並有如附表編號
    一至編號十三「私文書」欄所示之取款憑條、存入憑條、匯
    出匯款用紙影本附卷可稽（見他字卷第12頁至第33頁）、李
    再發國泰世華銀行復興分行帳號000000000000號帳戶於93年
    4月至5月間之交易明細（見偵字卷第20頁至第22頁）、國泰
    世華商業銀行95年1月25日（95）國世銀業控字第0101號函
    及檢附之丁○○國泰世華復興分行帳號000000000000號帳戶
    之歷史交易明細（見偵續卷第118頁至第119頁、第147頁至
    第187頁）、戊○○國泰世華復興分行帳號000000000000號
    帳戶之歷史交易明細（見偵續卷第188頁至第191頁）、第一
    商業銀行光復分行98年2月17日一光字第23號函所檢附之李
    再發第一商業銀行光復分行活存帳號00000000000號帳戶之
    歷史交易明細（見本院卷(一)第106頁至第114頁）、內政部
    警政署刑事警察局96年5月17日刑鑑字第0960061465號鑑定
    書（見偵續一卷第79頁至第81頁）各1份附卷可考，此部分
    固堪信為真實。
(二)再被告丁○○與李再發自76年間即為男女朋友，並於李再發
    第二任配偶過世後之83年間開始同居，至李再發於93年間過
    世時2人已相伴逾15年，且同居約10年之情，業據被告丁○
    ○、戊○○供承不諱，核與證人即李再發之三子丙○○（見
    原審卷(二)第22頁）、證人即李再發之次子甲○○（見原審
    卷(二)第62頁）、證人即李再發第二任配偶之子陳建憲（見
    原審卷(二)第27頁反面、第31頁反面）於原審審理時就此部
    分之證述大致相符，並有被告丁○○與李再發於76年6月10
    日共同所書立之合約書1紙附卷可考（見偵續卷第39頁）。
    參以該合約書第4點記載「此後女方母子之生活費用全部由
    男方負全責扶養」，且李再發亦陸續有替被告丁○○購買保
    險，或列被告丁○○為李再發人壽保險之受益人等情，有上
    開合約書1紙（見偵續卷第39頁）、國泰人壽保險股份有限
    公司丁○○「國泰雙禧年年終身險」91年3月續期保費送金
    單、人壽保險單（見偵續二卷第159頁、第163頁）、國泰人
    壽保險股份有限公司丁○○「新一代情110」91年3月續期保
    費送金單、人壽保險單（見偵續二卷第160頁、第164頁）、
    華泰商業銀行97年11月21日（97）華泰總光復字第09814號
    函暨檢附之支票（票號：AA0000000）影本（見原審卷(一)
    第17-1頁至第17-2頁）、國泰人壽保險股份有限公司98年4
    月17日國泰字第0980040623號函所檢附之李再發「金如意養
    老」壽險要保書（保單號碼：0000000000號）（見本院卷(
    一)第135頁至第138頁）各1份存卷足憑，基上，堪認被告丁
    ○○與李再發間雖無法律上之婚姻關係，然確為事實上之夫
    妻，且相伴同居已達10年之久，彼此間之感情甚篤、情誼亦
    屬深厚無疑。
(三)而李再發除其華泰銀行之再發產業保險代理人有限公司支票
    帳戶、個人活期儲蓄帳戶之存摺、印章係交由其員工陳秀旦
    保管外，其第一商業銀行光復分行帳號00000000000號帳戶
    （以下逕稱李再發之第一銀行光復分行帳戶）之存摺、印章
    、金融卡，及其國泰世華復興分行帳戶之存摺、金融卡、92
    年10月變更印鑑後之印章，均係由李再發自行保管，且李再
    發之財務管理均是由其自己主導掌控等情，業據證人陳秀旦
    於偵查中及原審審理時證述綦詳（見偵字卷第95頁至第96頁
    、原審卷(一)第189頁反面、第190頁反面至第191頁反面）
    。核與證人丙○○於原審審理時證稱：李再發均是自己處理
    他的金錢等語（見原審卷(二)第21頁反面）；證人陳建憲於
    原審審理時證稱：李再發金錢之收入、金錢往來都習慣自己
    處理等語（見原審卷(二)第27頁反面）；證人甲○○於原審
    審理時證稱：李再發對於金錢管理是很清楚，且會很有計畫
    的，他的錢也不讓我們小孩去接觸，他會自己管理，且李再
    發的現金存款、股票等都是他在掌控，有時他也會請證人陳
    秀旦幫他跑腿等語（見原審卷(二)第61頁反面、第62頁反面
    ）；證人即李再發之長子乙○○於原審審理時證稱：李再發
    生前都是自己管理財產等語（見原審卷(二)第65頁）大致相
    符，是被告丁○○辯稱：伊與李再發同居約20餘年，日常生
    活費用均是由李再發負擔，李再發銀行帳戶的印章、存摺都
    是由李再發親自保管等語，尚非子虛。
(四)又李再發曾於93年4月19日，因肺癌併腎上腺轉移、皮下轉
    移，入住馬偕紀念醫院（下稱馬偕醫院）安寧病房接受安寧
    緩和醫療，當時李再發意識清楚，可坐輪椅外出，口語表達
    清楚，有判斷能力，於同年月22日出院；直至93年5月31日
    上午11時許，李再發因腹瀉症狀，經臺北市政府消防局緊急
    送至馬偕醫院救治，並因急性腎衰竭、血鉀過高、疑似敗血
    症等原因入住安寧病房，嗣於當日晚上7時55分因上述病症
    引發心肺衰竭而在該院內病逝等情，有馬偕紀念醫院93年12
    月30日馬院醫腫字第934039號函及所檢附之病歷摘要、安寧
    療護病患生理問題評估、計畫及護理記錄表、馬偕紀念醫院
    安寧療護住院摘要（見偵字卷第6頁至第18 頁），及臺北市
    政府消防局94年11月23日北市消指字第09434540300號函所
    檢附之臺北市政府消防局93年5月31日救護紀錄（見偵續字
    卷第41頁至第42頁）各1份附卷可稽。另觀之該份救護紀錄
    上所示，病患主訴一欄僅記載「腹瀉」，並未勾選「昏迷無
    知覺」，且證人甲○○於原審審理時亦證稱：「（問：就你
    與李再發生前相處的這段期間，李再發的精神狀況如何？）
    一直到93年4月19日到22日李再發住在安寧病房期間，他的
    精神狀況是清楚的，而我大概是當年四月底回英國；（問：
    李再發在跟你們買菜、打麻將時，他的記憶力、理解力、反
    應的狀況？）精神層次是蠻好的，就是體力比較差」等語（
    見本院卷(二)第61頁反面、第63頁）；證人陳建憲於原審審
    理時亦證稱：李再發過世前半個月之神智都很清楚，生活可
    以自理，還可以去上班，藥物也可自行服用等語綦詳（見本
    院卷(二)第29頁），是被告丁○○辯稱：李再發於93年5月
    31 日入院前之意識均為正常等語，並非全然無據。
(五)佐以李再發於93年5月4日、同年5月19日均曾委託保管其華
    泰商業銀行帳號0000000000000號帳戶存摺、印章之證人陳
    秀旦，分別於上開時間，持其上開存摺、印章至華泰商業銀
    行，並代為填寫取款憑條、跨行匯款申請書且蓋印，以分別
    匯款320,000元與證人丙○○，及提領現金353,675元交付李
    再發之情，業據證人陳秀旦於原審審理時證稱：93年5月4日
    之華泰銀行存摺存款取款憑條、華泰銀行跨行匯款申請書；
    93 年5月19日華泰銀行存摺存款取款憑條均為伊所寫，但這
    都是李再發叫伊去取款的，李再發叫伊怎麼做，伊就怎麼做
    等語綦詳（見原審卷(一)第190頁反面至第191頁），核與證
    人丙○○於原審審理時證稱：93年5月4日之匯款，係伊跟李
    再發借的，李再發答應後，再請證人陳秀旦匯款等語大致相
    符（見原審卷(二)第25頁反面），並有華泰商業銀行98年3
    月10日（98）華泰總光復字第02058號函暨檢附之李再發華
    泰銀行開戶資料、華泰銀行93年5月4日存摺取款憑條、華泰
    銀行93年5月4日跨行匯款申請書、華泰銀行93年5月19日存
    摺取款憑條（見本院卷(一)第151頁至第155頁）各1份附卷
    可考。又李再發於93年5月28日之家族聚會上，尚且交付1紙
    面額50萬元之支票與證人陳建憲，以購買治療藥物之情，亦
    據證人陳建憲於原審審理時證稱：「（問：93年5月28日、2
    9日到31日李再發往生前幾天，你都有跟李再發聚會嗎？）
    有；（問：聚會時李再發有交1張50萬元支票，透過丁○○
    交給李再發，由李再發再交給你這張支票？）有這張支票，
    但沒有提兌，那支票是要購買藥物」等語（見原審卷(二)第
    28頁反面）；證人丙○○於原審審理時證稱：李再發有開1
    張50萬元之支票給陳建憲買藥，但還沒來得及兌現，李再發
    就已經往生等語（見原審卷(二)第23頁反面）明確，足認李
    再發於93年5月28日以前，其意識狀態均屬正常，非但仍能
    清楚掌控自身財務，亦會委託他人跑腿至銀行代為處理款項
    之領匯，而觀諸被告丁○○所為如附表編號一至編號七所示
    提匯款之時間，係自93年4月8日至93年5月10日；被告己○
    ○所為如附表編號八至編號十三所示提匯款之時間，係自93
    年5月14日至93年5月26日，均在李再發意識清楚，且仍能清
    楚掌控自身財務之期間，輔以被告己○○所為如附表編號九
    、十、十二、十三所示轉帳至李再發第一銀行光復分行帳戶
    之款項，均分別於翌日又再轉匯部分款項至第三人項愛倫所
    開立之聯邦商業銀行臺北分行帳號000000000000號帳戶（附
    表編號九、十二、十三部分），及第三人陳美如所開立之中
    國信託商業銀行帳號000000000000號帳戶內（附表編號十部
    分）之情，有李再發之第一銀行光復分行帳戶未登摺帳項查
    詢清單（見偵字卷第58頁反面至第59頁反面）、聯邦商業銀
    行臺北分行94年11月24日（94）聯台北字第0322號函暨檢附
    之存款存摺客戶資料查詢單（見偵續卷第50頁至第51頁）、
    中國信託商業銀行94年11月22日中信銀集作字第9481322132
    13號函（見偵續卷第53頁至第54頁）各1份在卷足憑，而上
    開第三人項愛倫、陳美如所開立之2帳戶於93年5月間均是出
    借與第三人李聰燁使用乙情，亦據證人陳美如於偵查中（見
    偵續卷第68頁至第69頁）；證人即第三人項愛倫之子楊旭儒
    於原審審理時（見原審卷(二)第126頁至第127頁反面）證述
    明確，又被告己○○、丁○○於原審審理時均供稱：伊不認
    識李聰燁，亦無向李聰燁借用帳戶使用等語；被告戊○○於
    本院審理時供稱：李聰燁是李再發之朋友，李再發在SARS期
    間曾介紹伊擔任李聰燁之司機，月薪4萬元，後來李聰燁付
    不出薪水，伊就沒做了，離職之時間約是在李再發過世時，
    伊和李聰燁之間並無債務關係，伊也沒有向李聰燁借帳戶使
    用等語（見原審卷(二)第148頁反面至第149頁），且卷內復
    查無積極證據足資證明前開2帳戶係被告3人所能掌控支配乙
    情，則果若被告3人係未經李再發同意即擅自挪用其帳戶內
    之款項，以達據為己有之目的，又如何會將部分款項輾轉匯
    出至與其等無甚關連之帳戶內？是被告丁○○、己○○均辯
    稱：其等填寫如附表所示之取款憑條、存入憑條、匯出匯款
    用紙，並蓋用李再發之印章，從而提領或轉匯上開款項，均
    係依照李再發之指示、授權等語，尚非無稽。
(六)又李再發之國泰世華復興分行帳戶、第一銀行光復分行帳戶
    之存摺、印章、金融卡均由其自行保管，且至少於93年5 月
    28日前，李再發之意識狀態均屬正常，仍係自己主導掌控自
    身財務等情，已如上述，則倘若被告丁○○、己○○如附表
    所示提領款項之行為，並非經過李再發之指示、授權，而係
    其等擅自為之，李再發事後如何能不對其等為追究，或向其
    他子女反應上情？況且，李再發與被告丁○○為事實上之夫
    妻，且同居已達10年之久，而李再發本有委託他人跑腿至銀
    行代為處理款項領匯之習慣等情，業如前述，參以李再發係
    9年8月生，有上開馬偕醫院病歷資料1份在卷可稽（見偵字
    卷第15頁），其於93年4、5月間已高齡83歲，尚且患有前揭
    疾病，故其因行動遲緩、不便，無法親自前往銀行辦理如附
    表所示款項之提匯，而委託陪伴照料其起居之同居伴侶即被
    告丁○○，與彼此互有往來、探視省親之被告丁○○之兒媳
    即被告己○○，持其存摺、印章代為前往銀行辦理如附表所
    示款項之提匯，尚與常情不相違背。再者，李再發於93年4
    、5月間既已高齡83歲，其名下之不動產復早已移轉與其元
    配子女之情，亦據證人丙○○（見原審卷(二)第22頁、第25
    頁反面）、陳建憲（見原審卷(二)第28頁）、甲○○（見本
    院卷(二)第61頁）於原審審理時證述詳實，而被告丁○○與
    李再發之子女感情不甚融洽乙節，業據證人甲○○（見原審
    卷(二)第63頁反面至第64頁）、丙○○（見原審卷(二)第26
    頁）證述明確，是若李再發因自己身體狀況不佳，而將其所
    有之部分現金，透過如附表編號一至編號七所示之方式，以
    達到私下安排照料與其相伴逾15年，且於病榻前不離不棄照
    顧自己，感情甚篤之被告丁○○，於其自己百年後之生活所
    需，甚且愛屋及烏，於被告己○○替其提領現金後，將總計
    90萬元之現金交與被告己○○作為被告丁○○兒孫之教育基
    金，亦與一般人倫、民情無所違背。況扣除如附表所示之款
    項外，李再發所留下之遺產總額共計有18,145,495元之情，
    有財政部臺北市國稅局98年10月8日財北國稅資字第0980254
    279號函暨被繼承人李再發遺產稅申報及核定資料影本1份（
    見原審卷(二)第40頁至第55頁）存卷足考，則如附表編號一
    至編號七所示，及如附表編號八至編號十三扣除轉入李再發
    第一銀行光復分行帳戶部分所示共計6,494,148元之款項，
    與前揭2數額加總之結果（即24,639,643元）相較，其比例
    約為該總額之4分之1，實難謂李再發有獨厚被告3人，甚或
    憑此遽認被告3人係未經李再發之授權而共同為如附表所示
    款項之提匯。是被告3人上開所辯，尚難謂與常情相悖逆。
(七)至證人陳秀旦雖於偵查中證稱：伊有見過李再發填寫取款條
    ，請被告丁○○去銀行幫他辦理之情形，這是李再發健康情
    形還好時的事情等語（見偵字卷第96頁），惟證人陳秀旦於
    原審審理時亦證述：「（問：李再發如果要簽發支票或是要
    領錢時，是怎樣指示你？）...，是我去幫他領的，取款條
    也是我幫他寫的」；「93年5月4日之華泰銀行存摺存款取款
    憑條、華泰銀行跨行匯款申請書；93年5月19日華泰銀行存
    摺存款取款憑條均為伊所寫，但這都是李再發叫伊去取款的
    」；「（問：你有無看過李再發填寫取款條請丁○○去銀行
    幫他處理的情況？）我不知道，因為李再發辦公室是在二樓
    ，所以我沒有看過」等語綦詳（見原審卷(一)第190頁至第
    191 頁、第194頁），足認李再發生前確有委託他人至銀行
    代為填寫銀行單據，以處理款項領匯之情甚明，參以一般常
    人委託他人代為處理銀行事務之方式，本不限於一端，除自
    行填載銀行單據後，再請他人持之前往辦理款項提匯之方式
    外，以口頭交代所需辦理之事項，同時將銀行帳戶之印章、
    存摺交由受託人持之前往銀行，並代為填製銀行單據且蓋印
    其上，以辦理款項提匯之情形，亦所在多有，況證人陳秀旦
    於偵查中之前揭證詞，並無排斥李再發生前有委託被告丁○
    ○至銀行代為填寫銀行單據，以處理款項領匯之可能性，且
    李再發生前確有委託他人至銀行代為填寫銀行單據，以處理
    款項領匯之情形，已詳如前述，自難以證人陳秀旦於偵查中
    之前揭證述，遽為被告丁○○不利之認定。
(八)雖李再發生前究竟如何指示被告丁○○、己○○處理如附表
    所示之款項，或因何緣故指示其等依如附表所示之方式為款
    項提匯等情，因李再發業已過世而難以查證，惟綜合前述李
    再發於93年5月28日以前，其意識狀態均屬正常，非但仍能
    清楚掌控自身財務，亦會委託他人跑腿至銀行代為處理款項
    領匯，及李再發之身體精神狀況、遺產數額、與被告3人關
    係等諸情顯示，被告3人上開所辯，均尚非虛妄，是本案依
    起訴書所舉之各項證據方法，本院尚無從形成被告3人均確
    有起訴書所指行使偽造私文書、詐欺取財犯行之確信。
五、原審以檢察官所舉之證據與所指出之證明方法尚未足使法院
    確信被告3人有前揭有起訴書所指行使偽造私文書、詐欺取
    財之犯行，復查無其他積極確切證據足證被告3人犯罪，而
    為被告3人無罪之諭知，並無不合。檢察官上訴意旨仍以(一)
    被告3人就李再發國泰世華銀行復興分行帳戶於起訴書附表A
    編號一至十三所示款項之提領行為人究係何人?提領款項之
    原因?該提領行為係否經李再發生前授權所為?李再發授權之
    方式、內容、目的?及渠等取得款項之實際用途?等情之歷次
    供述，或有前後不一致、或與其他共犯、證人之證述互核矛
    盾之處。(二)李再發生前就保險金之部分，僅指定乙○○、甲
    ○○、丙○○、陳建威、陳建憲及丁○○等6人為受益人，
    至於戊○○、己○○或渠2人之子女，則均未經李再發指定
    為保險受益人，有「國泰金如意養老壽險要保書」(保單號
    碼:0000000 000號、保險金額:100萬元)影本在卷可稽;不動
    產之部分，李再發亦僅分配予其子乙○○、甲○○、丙○○
    等3人之事實，業據證人甲○○、丙○○及陳建憲詰證明確
    ，是李再發生前就其財產所為之分配仍係以其子嗣為主，全
    然沒有獨厚同居人丁○○之情形。另參酌被告丁○○依起訴
    書附表A編號一至七所示之時間、方式，自李再發國泰世華
    銀行復興分行帳戶內提出之款項為4,651,148元;被告己○○
    依起訴書附表A編號八至十三所示之時間、方式，自李再發
    國泰世華銀行復興分行帳戶內提出之款項為2,743,000元，
    其2人以上開方式提出之金額合計高達7,394,148元之事實，
    若果如被告3人所稱，李再發曾授權丁○○、己○○提款、
    匯款之目的，係為了將款項贈與丁○○及己○○之子女做為
    教育基金，豈有可能不告知做為其繼承人之乙○○、甲○○
    、丙○○、陳建威、陳建憲等人，以杜日後可能發生之遺產
    紛爭?更有甚者，被告丁○○就李再發曾否明確對其說過要
    將如此高額之款項贈與予其等一情，竟於96年10月25日偵訊
    時稱:「(問:李再發有沒有說帳戶的錢要給妳?)答:我不曉得
    ，…。(問:李再發生前有無明確表示過要給你錢?)應該是股
    票的錢要給我，其他的沒有。(改稱)我忘記了。」等語，被
    告丁○○身為李再發日夜相處之同居人，竟就李再發曾否對
    其交待此一涉及數百萬元金額之重要事實無明確記憶，顯與
    常情有違;再對比李再發先前委託丁○○取款之方式，依證
    人李秀旦於94年8月2日偵訊時證稱:「李再發填好取款單後
    ，請丁○○去領」，然被告丁○○、己○○則係自行以填製
    取款憑條、匯款單並蓋用李再發之印章，將李再發國泰世華
    銀行復興分行帳戶內款項，或將款項匯至被告戊○○之國泰
    世華銀行帳戶、或匯至被告丁○○之國泰世華銀行帳戶、或
    將款項先匯至李再發第一銀行光復分行帳戶後，再持李再發
    國泰世華銀行金融卡，將款項提或直接自李再發國泰世華銀
    行復興分行帳戶提領現金之方式提出一情，顯然不同。(三)準
    此，原審以李再發因自己身體狀況不佳，而將其所有之部分
    現金，透過如附表編號一至編號七所示之方式，以達到私下
    安排照料與其相伴逾15年，且於病榻前不離不棄照顧自己，
    感情甚篤之被告丁○○，於其自己百年後之生活所需，甚且
    愛屋及烏，於被告己○○替其提領現金後，將總計90萬元之
    現金交與被告己○○作為被告丁○○兒孫之教育基金，與一
    般人倫、民情無所違背，而為被告無罪之諭知，事實及理由
    顯有誤會。(四)原審又認定「李再發之國泰世華復興分行帳戶
    、第一銀行光復分行帳戶之存摺、印章、金融卡均由其自行
    保管，且至少於93年5月28日前，李再發之意識狀態均屬正
    常，仍係自己主導掌控自身財務等情，已如上述，則倘若被
    告丁○○、己○○如附表所示提領款項之行為，並非經過李
    再發之指示、授權，而係其等擅自為之，李再發事後如何能
    不對其等為追究，或向其他子女反應上情？」等情，其中就
    「若被告丁○○、己○○如附表所示提領款項之行為，並非
    經過李再發之指示、授權，而係其等擅自為之，李再發事後
    如何能不對其等為追究，或向其他子女反應上情？」之事實
    ，似乎係以李再發事後『知悉』被告丁○○、己○○2人上
    開之提領款項行為為前提，然該等重要之前題事實，即李再
    發事後果『知悉』被告丁○○、己○○2人上開之提領款項
    行為一情，並未見原審有為證據之調查，且無筆錄可稽，顯
    係由原審逕行認定該前提事實存在，是原審此部分之認事用
    法亦有違誤云云。然查李再發於93年5月31日入院前之意識
    均為正常，且本案系爭一般存摺及印章平常亦由李再發保管
    ，均已詳如前述，檢察官仍執前詞，提起上訴，並無理由，
    應予駁回。
據上論斷，應依刑事訴訟法第368條，判決如主文。
本案經檢察官李金定到庭執行職務。
中    華    民    國    99    年    7     月    29    日
                  刑事第三庭審判長法  官   陳博志
                                  法  官   許文章
                                  法  官   陳德民
以上正本證明與原本無異。
如不服本判決，應於收受送達後十日內向本院提出上訴書狀，其
未敘述上訴之理由者並得於提起上訴後十日內向本院補提理由書
（均須按他造當事人之人數附繕本）「切勿逕送上級法院」。
                                  書記官   高麗雯
中    華    民    國    99    年    7     月    29    日
附表：
 ┌──┬────┬────┬───────┬─────────┬─────┐
 │編號│日期    │金額（新│行為方式      │私文書            │實際從事款│
 │    │（年月日│臺幣：元│              │                  │項提匯之行│
 │    │）      │）      │              │                  │為人      │
 ├──┼────┼────┼───────┼─────────┼─────┤
 │一  │93.04.08│297,423 │全數轉入戊○○│1.世華聯合商業銀行│丁○○    │
 │    │        │        │之國泰世華銀行│  93年4月8日活期（│          │
 │    │        │        │復興分行帳號01│  儲蓄）存款取款憑│          │
 │    │        │        │0000000000號帳│  條（見他字卷第12│          │
 │    │        │        │戶內。        │  頁）。          │          │
 │    │        │        │              │2.世華聯合商業銀行│          │
 │    │        │        │              │  93年4月8日活期（│          │
 │    │        │        │              │  儲蓄）存款存入憑│          │
 │    │        │        │              │  條（見他字卷第13│          │
 │    │        │        │              │  頁）。          │          │
 ├──┼────┼────┼───────┼─────────┼─────┤
 │二  │93.04.12│804,143 │同上          │1.世華聯合商業銀行│丁○○    │
 │    │        │        │              │  93年4月12日活期 │          │
 │    │        │        │              │  （儲蓄）存款取款│          │
 │    │        │        │              │  憑條（見他字卷第│          │
 │    │        │        │              │  14頁）。        │          │
 │    │        │        │              │2.世華聯合商業銀行│          │
 │    │        │        │              │  93年4月12日活期 │          │
 │    │        │        │              │  （儲蓄）存款存入│          │
 │    │        │        │              │  憑條（見他字卷第│          │
 │    │        │        │              │  15頁）。        │          │
 │    │        │        │              │                  │          │
 ├──┼────┼────┼───────┼─────────┼─────┤
 │三  │93.04.14│375,543 │同上          │1.世華聯合商業銀行│丁○○    │
 │    │        │        │              │  93年4月14日活期 │          │
 │    │        │        │              │  （儲蓄）存款取款│          │
 │    │        │        │              │  憑條（見他字卷第│          │
 │    │        │        │              │  16頁）。        │          │
 │    │        │        │              │2.世華聯合商業銀行│          │
 │    │        │        │              │  93年4月14日活期 │          │
 │    │        │        │              │  （儲蓄）存款存入│          │
 │    │        │        │              │  憑條（見他字卷第│          │
 │    │        │        │              │  17頁）。        │          │
 │    │        │        │              │                  │          │
 ├──┼────┼────┼───────┼─────────┼─────┤
 │四  │93.04.15│570,812 │同上          │1.世華聯合商業銀行│丁○○    │
 │    │        │        │              │  93年4月15日活期 │          │
 │    │        │        │              │  （儲蓄）存款取款│          │
 │    │        │        │              │  憑條（見他字卷第│          │
 │    │        │        │              │  18頁）。        │          │
 │    │        │        │              │2.世華聯合商業銀行│          │
 │    │        │        │              │  93年4月15日活期 │          │
 │    │        │        │              │  （儲蓄）存款存入│          │
 │    │        │        │              │  憑條（見他字卷第│          │
 │    │        │        │              │  18頁）。        │          │
 │    │        │        │              │                  │          │
 ├──┼────┼────┼───────┼─────────┼─────┤
 │五  │93.04.21│860,000 │同上          │1.世華聯合商業銀行│丁○○    │
 │    │        │        │              │  93年4月21日活期 │          │
 │    │        │        │              │  （儲蓄）存款取款│          │
 │    │        │        │              │  憑條（見他字卷第│          │
 │    │        │        │              │  20頁）。        │          │
 │    │        │        │              │2.世華聯合商業銀行│          │
 │    │        │        │              │  93年4月21日活期 │          │
 │    │        │        │              │  （儲蓄）存款存入│          │
 │    │        │        │              │  憑條（見他字卷第│          │
 │    │        │        │              │  20頁）。        │          │
 ├──┼────┼────┼───────┼─────────┼─────┤
 │六  │93.04.26│863,227 │全數轉入丁○○│1.世華聯合商業銀行│丁○○    │
 │    │        │        │之國泰世華銀行│  93年4月26日活期 │          │
 │    │        │        │復興分行帳號01│  （儲蓄）存款取款│          │
 │    │        │        │0000000000號帳│  憑條（見他字卷第│          │
 │    │        │        │戶內。        │  21頁）。        │          │
 │    │        │        │              │2.世華聯合商業銀行│          │
 │    │        │        │              │  93年4月26日活期 │          │
 │    │        │        │              │  （儲蓄）存款存入│          │
 │    │        │        │              │  憑條（見他字卷第│          │
 │    │        │        │              │  21頁）。        │          │
 ├──┼────┼────┼───────┼─────────┼─────┤
 │七  │93.05.10│880,000 │提領現金。    │國泰世華商業銀行93│丁○○    │
 │    │        │        │              │年5月10日活期（儲 │          │
 │    │        │        │              │蓄）存款取款憑條（│          │
 │    │        │        │              │見他字卷第22頁）。│          │
 │    │        │        │              │                  │          │
 ├──┼────┼────┼───────┼─────────┼─────┤
 │八  │93.05.14│300,000 │20萬元轉入李再│1.國泰世華商業銀行│己○○    │
 │    │        │        │發之第一商業銀│  93年5月14日活期 │          │
 │    │        │        │行光復分行帳號│  （儲蓄）存款取款│          │
 │    │        │        │00000000000號 │  憑條（見他字卷第│          │
 │    │        │        │帳戶內，其餘提│  23頁）。        │          │
 │    │        │        │領現金。      │2.國泰世華商業銀行│          │
 │    │        │        │              │  93年5月14日匯出 │          │
 │    │        │        │              │  匯款用紙（代收入│          │
 │    │        │        │              │  傳票）（見他字卷│          │
 │    │        │        │              │  第24頁）。      │          │
 │    │        │        │              │                  │          │
 │    │        │        │              │                  │          │
 ├──┼────┼────┼───────┼─────────┼─────┤
 │九  │93.05.18│700,000 │20萬元轉入李再│1.國泰世華商業銀行│己○○    │
 │    │        │        │發之第一商業銀│  93年5月18日活期 │          │
 │    │        │        │行光復分行帳號│  （儲蓄）存款取款│          │
 │    │        │        │00000000000號 │  憑條（見他字卷第│          │
 │    │        │        │帳戶內，其餘提│  25頁）。        │          │
 │    │        │        │領現金。      │2.國泰世華商業銀行│          │
 │    │        │        │              │  93年5月18日匯出 │          │
 │    │        │        │              │  匯款用紙（代收入│          │
 │    │        │        │              │  傳票）（見他字卷│          │
 │    │        │        │              │  第26頁）。      │          │
 ├──┼────┼────┼───────┼─────────┼─────┤
 │十  │93.05.19│950,000 │20萬元轉入李再│1.國泰世華商業銀行│己○○    │
 │    │        │        │發之第一商業銀│  93年5月19日活期 │          │
 │    │        │        │行光復分行帳號│  （儲蓄）存款取款│          │
 │    │        │        │00000000000號 │  憑條（見他字卷第│          │
 │    │        │        │帳戶內，其餘提│  27頁）。        │          │
 │    │        │        │領現金。      │2.國泰世華商業銀行│          │
 │    │        │        │              │  93年5月19日匯出 │          │
 │    │        │        │              │  匯款用紙（代收入│          │
 │    │        │        │              │  傳票）（見他字卷│          │
 │    │        │        │              │  第29頁）。      │          │
 ├──┼────┼────┼───────┼─────────┼─────┤
 │十一│93.05.21│443,000 │提領現金。    │國泰世華商業銀行93│己○○    │
 │    │        │        │              │年5月21日活期（儲 │          │
 │    │        │        │              │蓄）存款取款憑條（│          │
 │    │        │        │              │見他字卷第30頁）。│          │
 ├──┼────┼────┼───────┼─────────┼─────┤
 │十二│93.05.24│250,000 │20萬元轉入李再│1.國泰世華商業銀行│己○○    │
 │    │        │        │發之第一商業銀│  93年5月24日活期 │          │
 │    │        │        │行光復分行帳號│  （儲蓄）存款取款│          │
 │    │        │        │00000000000號 │  憑條（見他字卷第│          │
 │    │        │        │帳戶內，其餘提│  31頁）。        │          │
 │    │        │        │領現金。      │2.國泰世華商業銀行│          │
 │    │        │        │              │  93年5月24日匯出 │          │
 │    │        │        │              │  匯款用紙（代收入│          │
 │    │        │        │              │  傳票）（見他字卷│          │
 │    │        │        │              │  第32頁）。      │          │
 ├──┼────┼────┼───────┼─────────┼─────┤
 │十三│93.05.26│100,000 │全數轉入李再發│1.國泰世華商業銀行│己○○    │
 │    │        │        │之第一商業銀行│  93年5月26日活期 │          │
 │    │        │        │光復分行帳號  │  （儲蓄）存款取款│          │
 │    │        │        │00000000000號 │  憑條（見他字卷第│          │
 │    │        │        │帳戶。        │  33頁）。        │          │
 │    │        │        │              │2.國泰世華商業銀行│          │
 │    │        │        │              │  93年5月26日匯出 │          │
 │    │        │        │              │  匯款用紙（代收入│          │
 │    │        │        │              │  傳票）（見他字卷│          │
 │    │        │        │              │  第33頁）。      │          │
 └──┴────┴────┴───────┴─────────┴─────┘

司法院資訊處製作；財團法人民間司法改革基金會備份。
